【裁判字號】    99,易,728
【裁判日期】    990713
【裁判案由】    侵占等
【裁判全文】
臺灣臺南地方法院刑事判決            99年度易字第728號
公  訴  人  臺灣臺南地方法院檢察署檢察官
被      告  乙○○
上列被告因侵占等案件，經檢察官提起公訴（98年度偵緝字第11
83號），被告就被訴事實為有罪之陳述，本院合議庭裁定由受命
法官獨任進行簡式審判程序，判決如下：
    主  文
乙○○意圖為自己不法之所有，而侵占對於業務上所持有之物，
處有期徒刑陸月，如易科罰金，以新臺幣壹仟元折算壹日；又行
使從事業務之人，明知為不實之事項，而登載於其業務上作成之
文書，足以生損害於他人，共肆罪，各處有期徒刑貳月，如易科
罰金，各以新臺幣壹仟元折算壹日。應執行有期徒刑玖月，如易
科罰金，均以新臺幣壹仟元折算壹日。
    事實及理由
一、本件犯罪事實及證據，除下列事項予以更正外，餘均引用附
    件檢察官起訴書之記載。
  (一)起訴書犯罪事實欄第1項第1至2行原記載「經臺灣高雄地方
    法院於民國91年『9月30日』」，應更正為「經臺灣高雄地
    方法院於民國91年『11月4日』」。
  (二)起訴書犯罪事實欄第2項第6至7行原記載「在中華郵政股份
    有限公司小北郵局開設之000000000000『4』25號帳戶內」
    ，應更正為「在中華郵政股份有限公司小北郵局開設之0000
    0000000『3』25號帳戶內」。
二、按業務侵占罪為即成犯，於持有人將持有他人之物變易為所
    有之意思時，即行成立，並以因執行業務而持有他人之物為
    前提。本件被告乙○○案發時，係於台南市實踐三村國宅社
    區管理委員會（下稱實踐三村管委會）擔任總幹事，負責該
    社區一般行政事務處理、代收住戶管理費、停車位出租費及
    網路承租費等費用，故其所收取之費用均為被告基於業務上
    關係所持有之物，被告對於該物變更為所有之意思而占為己
    有，挪用作為其子女之醫療費用，核此部分所為，係犯刑法
    第336條第2項之業務侵占罪。另被告將起訴書附表二所示各
    項業務文書登載起訴書附表二所示之不實內容，並持交實踐
    三村管委會逐層簽核而行使之，足生損害於各該繳款住戶及
    實踐三村管委會，核其此部分所為，則係犯刑法第216條、
    第215條之行使業務上登載不實文書罪。另按刑事法若干犯
    罪行為態樣，本質上原具有反覆、延續實行之特徵，立法時
    乃予特別歸類，定為犯罪構成要件之行為要素，此在學理上
    則稱為「集合犯」，凡職業性、營業性或收集性等具有重複
    特質之犯罪，例如經營、從事業務、收集、販賣、製造、散
    布等行為，均屬之，是故，如行為人係基於概括犯意，在密
    切接近之一定時、地，多次反覆實行相同之犯罪行為，倘依
    社會通念，於客觀上認為符合一個反覆、延續性之行為觀念
    者，於刑法評價上，即應僅成立一罪（最高法院95年度台上
    字第4686號判決可資參照）。被告侵占費用共計新台幣230,
    301元之犯行，係自民國（下同）96年9月間起至97年1月20
    日之期間內所為，各次行為之時間相近，且均係利用住戶繳
    付各項費用之機會而將費用侵占入己，犯罪方式均屬相同，
    且均係侵害各該繳款住戶及實踐三村管委會之財產法益，故
    被告以同一方式持續侵占其業務上所持有之物，顯係出於反
    覆持續業務侵占之單一行為決意，在行為概念上應評價為集
    合犯之一罪。是被告所犯如起訴書附表一編號1至7之業務侵
    占行為，應論以集合犯之業務侵占一罪。被告業務上文書登
    載不實之低度行為，為嗣後行使之高度行為所吸收，不另論
    罪。被告所犯業務侵占罪及4次行使業務上文書登載不實罪
    ，犯意各別、罪名與行為不同，自應分論併罰。爰審酌被告
    身為社區管理委員會總幹事，不知謀大樓住戶之福祉，反利
    用其經收各種費用之機會，予以侵占經手之款項，並製作虛
    偽不實之經費收支明細表，致大樓住戶受有損害，所為誠屬
    不該，惟念其犯罪後坦承犯行，已具悔意，及兼衡其犯罪之
    動機、目的、前科素行、智識程度、生活狀況等一切情狀，
    分別量處如主文所示之刑，併諭知易科罰金之折算標準，且
    定其應執行刑，以資懲儆。另查被告行為時刑法第41條第2
    項原規定：「前項（即易科罰金之折算標準）規定於數罪併
    罰，其應執行之刑未逾6月者，亦適用之。」該規定於98年1
    月21日修正為：「第1項至第3項規定於數罪併罰，其應執行
    之刑未逾6個月者，亦適用之。」並移列於同條第8項，且自
    98年9月1日起施行，其關於數罪併罰，數宣告刑均得易科罰
    金，而定應執行之刑逾6個月者，排除適用同條第1項得易科
    罰金之規定部分，業經98年6月19日大法官釋字第662號解釋
    宣告自該解釋公布日起失其效力。嗣刑法第41條已於98年12
    月30日修正公布，同條第8項修正為「第1項至第4項及第7項
    之規定，於數罪併罰之數罪均得易科罰金或易服社會勞動，
    其應執行之刑逾6月者，亦適用之」，並自99年1月1日起生
    效施行。本院以為，比較被告行為時及修正後刑法關於定應
    執行刑逾6個月可否易科罰金之規定，以修正後刑法第41條
    第8項之規定有利於被告，而應適用修正後刑法第41條第8項
    之規定。本件被告所犯各罪宣告刑均得易科罰金，雖經本院
    合併定應執行刑超過有期徒刑6月，依前述說明，爰就被告
    所犯各罪及應執行之刑均諭知易科罰金之折算標準。
三、據上論斷，應依刑事訴訟法第273條之1第1項、第299條第1
    項前段、第310條之2、第454條第2項，刑法第2條第1項但書
    、第336條第2項、第216條、第215條、第41條第1項前段、
    第8項、第51條第5款，刑法施行法第1條之1第1項、第2項前
    段，判決如主文。
本案經檢察官甲○○到庭執行職務。
中    華    民    國    99    年     7    月    13    日
                  刑事第三庭    法  官  陳振謙
以上正本證明與原本無異。
如不服本判決應於收受本判決後10日內向本院提出上訴書狀，並
應敘述具體理由。其未敘述上訴理由者，應於上訴期間屆滿後20
日內向本院補提理由書狀（均須按他造當事人之人數附繕本）「
切勿逕送上級法院」。
                                書記官  黃雅雲
中    華    民    國    99    年     7    月    13    日
附錄本案論罪科刑法條全文
中華民國刑法第336條第2項
對於業務上所持有之物，犯前條第1項之罪者，處6月以上5年以
下有期徒刑，得併科3千元以下罰金。
中華民國刑法第215條
從事業務之人，明知為不實之事項，而登載於其業務上作成之文
書，足以生損害於公眾或他人者，處3年以下有期徒刑、拘役或5
百元以下罰金。
中華民國刑法第216條
行使第210條至第215條之文書者，依偽造、變造文書或登載不實
事項或使登載不實事項之規定處斷。

司法院資訊處製作；財團法人民間司法改革基金會備份。
